臺灣臺北地方法院民事判決　　　　　　　95年度訴字第9614號
原　　　告　甲○○
被　　　告　乙○○
上列當事人間確認債權額等事件，本院於96年1月10日言詞辯論
終結，判決如下：
    主  文
原告之訴駁回。
訴訟費用由原告負擔。
    事實及理由
甲、程序方面：
一、按被告不抗辯法院無管轄權，而為本案之言詞辯論者，以其
    法院為有管轄權之法院，民事訴訟法第25條定有明文。本件
    被告不抗辯法院無管轄權，而為本案之言詞辯論，有言詞辯
    論筆錄附卷可稽，是本院自有管轄權，合先敘明。
二、又按訴狀送達後，原告不得將原訴變更或追加他訴，但請求
    之基礎事實同一、擴張或減縮應受判決事項之聲明者，不在
    此限，被告於訴之變更或追加無異議，而為本案之言詞辯論
    者，視為同意變更或追加，民事訴訟法第255條第1項第2款
    、第3款及同條第2項分別定有明文。本件原告於起訴時原係
    訴請：（1）確認被告對原告之債權額為新台幣（下同）1,0
    00,000元，（2）被告提出之和解書應予變更修訂或廢止，
    同一訴訟標的民國91年10月15日在本院新店簡易庭已和解成
    立，得使用該和解筆錄，（3）廢止本院95年度拍字第444號
    和解書所訂債務總額計算之第2條及第3條利息按週年利率20
    %計算之不當得利條款，（4）確認和解書應自91年6月1日起
    至清償日止，按年息百分之六計算利息，該利息不得為強制
    執行；嗣於96年1月10日更正訴之聲明為：確認被告對原告
    之債權為370,216元及其中本金357,697元部分自96年1月1日
    起至清償日止按年息6%計算之利息；被告對此無異議而為本
    案之言詞辯論（見本院同日言詞辯論筆錄），視為同意原告
    所為之變更，參之首揭條文，本院就原告上開所為訴之變更
    ，自應予以准許。
乙、實體方面：
一、原告主張：
（一）原告於民國於91年5月30日向被告借款1,000,000元，並以
      世華聯合商業銀行新店分行，票載發票日分別為91年5月1
      9日、91年5月30日，面額分別為80,000、1,000,000元之
      支票二紙及票載到期日為91年5月30日，面額2,000,000元
      之本票一紙擔保借款。上開面額1,000,000元之支票經被
      告聲請本院91年度促字第32428號之支付命令請求原告付
      款，嗣兩造於91年10月14日在本院91年度店簡字第540號
      民事事件成立訴訟上和解，依和解筆錄內容第1條約定，
      原告與訴外人千視達電子實業有限公司願連帶給付被告1,
      000,000元，及自91年5月30日起至清償日止，按年息6%計
      算之利息，和解筆錄內容第2條被告同意拋棄對原告及千
      視達電子實業有限公司之其餘請求。嗣被告聲請本院91年
      度執全第1913號、91年度執字第30325號強制執行事件，
      原告因財務困難，無法清償債務，被告即於91年11月間脅
      迫原告一次付清借款否則將扣押原告不動產拍賣，原告心
      生畏懼，勉強於同年月20日簽下和解書（下稱系爭和解書
      ），依系爭和解書第2、3、5、6、7條約定，雙方同意前
      開民事強制執行事件債務以1,500,000元計算，包括本金
      、利息及法院、律師相關費用，原告應於半年內一次清償
      本金，利息之計算自簽立系爭和解書起6個月內，按年息
      10%計算，超過6個月，按年息20%計算，被告同意撤回本
      院91年度執全第1913號假扣押強制執行事件，原告並提供
      其所有應有部分1/3座落於台北縣新店市○○段282地號土
      地設定金額2,000,000元之抵押權予被告，於抵押權設定
      後，被告應撤回本院91年度執字第30325號強制執行事件
      。惟原告於立約當時即不同意系爭和解書之約定，故該和
      解契約應不成立，被告於系爭和解書中將其對原告之債權
      及利息提高，要屬不當得利，且約定之利息違反民法第20
      5條、206條規定，無請求權。而原告自91年12月3日起至9
      5年5月9日止，已按月償還被告共計本金677,201元、利息
      107,869元，合計785,070元，尚欠被告本金357,697元（
      含91年6月至同年11月之利息30,000元）、95年5月10日至
      同年12月31日之利息12,51 9元。詎被告竟以系爭和解書
      認原告尚積欠1,300,000元借款尚未清償，而向本院聲請
      拍賣抵押物裁定，經本院以95年度拍字第444號裁定准許
      ，則原告自得請求確認被告對原告之債權為370,216元等
      語。並聲明：確認被告對原告之債權為370,216元及其中
      本金357,697元部分自96年1月1日起至清償日止按年息6%
      計算之利息。
（二）對被告抗辯所為之陳述：系爭和解書訴訟標的與本院91年
      度店簡字第540號和解筆錄係同一，故被告之抗辯並無理
      由。
二、被告則以：系爭和解書係雙方在自由意志下所簽訂，並無任
    何脅迫情事，自屬合法有效。而和解書之標的為本院91年度
    店簡字第540號和解筆錄之1,000,000元、原告向被告之借款
    而交付面額分別為2,000,000元、80,000元之本票、支票及
    前開執行程序支付法院、律師等相關費用，經被告同意折讓
    後改以1,500,000元作為被告對原告之債權額，並簽訂系爭
    和解書為證，且雙方於該和解書約定按年息20%計算之利息
    ，未違反民法第205條之規定。嗣原告於91年12月5日支付本
    金200,000元，尚欠被告1,300,000元，及依和解書第3條約
    定自92年6月起至清償日止按年利率20%計算之利息，則原告
    每月應支付利息21,667元，然原告主張每月已償還之金額皆
    不足21,667元，依民法第323條規定，應優先抵充利息，故
    原告尚欠被告本金1,300,000元等語，資為抗辯。並聲明：
    原告之訴駁回。
三、兩造不爭執之事實：
（一）被告與原告及訴外人千視達電子實業有限公司於91年10月
      14日，在本院91年度店簡字第540號給付票款事件成立訴
      訟上和解，嗣於91年11月20日簽訂系爭和解書，有和解筆
      錄、系爭和解書在卷足憑。
（二）原告自91年12月3日起至95年5月9日止，已給付被告共計7
      85,070元，有匯款回條、存款存根聯、轉帳交易明細表在
      卷可證。
五、本件原告主張兩造就系爭借款已成立上開訴訟上和解，約定
    原告與訴外人千視達電子實業有限公司願連帶給付被告1,00
    0,000元，及自91年5月30日起至清償日止，按年息6%計算之
    利息，被告其餘請求拋棄，嗣兩造雖另簽訂系爭和解書，依
    系爭和解書約定，雙方前開債務以1,500,000元計算，利息
    之計算自簽立系爭和解書起6個月內，按年息10%計算，超過
    6個月，按年息20%計算，惟原告於立約當時遭被告脅迫且不
    同意系爭和解書之約定，該和解契約應不成立，故以上開訴
    訟上和解之本金及利息計算，原告已按月償還被告共計本金
    677,201元、利息107,869元，尚欠被告本金357,697元、95
    年5月10日至同年12月31日之利息12,519元，詎被告竟以系
    爭和解書主張原告尚積欠1,300,000元借款未清償，而向本
    院聲請拍賣抵押物裁定，為此訴請確認被告對原告之債權為
    370,216元及其中本金357,697元部分自96年1月1日起至清償
    日止按年息6%計算之利息等語；被告則以前揭情詞，資為抗
    辯。是本件兩造爭執者，厥為：已經訴訟上和解之法律關係
    ，是否仍得和解？系爭和解契約是否有效成立？茲分述如下
    ：
（一）按確認之訴非原告有即受確認判決之法律上利益者，不得
      提起；所謂即受確認判決之法律上利益，係指法律關係之
      存否不明確，原告主觀上認其在法律上之地位有不安之狀
      態存在，且此種不安之狀態，能以確認判決將之除去者而
      言，若縱經法院判決確認，亦不能除去其不安之狀態者，
      即難認有受確認判決之法律上利益（最高法院52年台上字
      第1240號判例參照）。本件被告對原告以系爭和解契約有
      效成立，而請求原告依約給付1,300,000元借款及以20%計
      之利息，而原告則以系爭和解契約不成立，其對被告之借
      款僅餘370,216元及其中本金357,697元部分以6%計算之利
      息，是原告主觀上認其是否需依系爭和解契約給付，在法
      律上之地位有不安之狀態存在，且此種不安之狀態，能以
      確認判決將之除去，依前開說明，原告提起本件確認之訴
      ，自有法律上之確認利益。
（二）次按和解成立者，與確定判決有同一之效力；除別有規定
      外，確定之終局判決就經裁判之訴訟標的，有既判力，民
      事訴訟法第380條第1項、第400條第1項定有明文，是訴訟
      上和解固有既判力。惟已經確定判決確定之法律關係，當
      事人雖不得於裁判上再行爭執，但因事實上仍有爭執，約
      定相互讓步以終止之，自屬和解契約，不得謂無民法第73
      7條所定之效力（最高法院22年上字第2819號判例參照）
      ；且按和解不得以錯誤為理由撤銷之，但有左列事項之一
      者，不在此限：二、和解事件，經法院確定判決，而為當
      事人雙方或一方於和解當時所不知者，民法第738條第2款
      亦定有明文；是依前開說明，法院曾經確定判決確定之事
      項，當事人仍不妨為和解，訴訟上和解與確定判決有同一
      效力，故當事人間曾經訴訟上和解之事項，亦不妨為和解
      。本件被告雖辯稱原告本來欠其約2,000,000元云云，然
      為原告所否認，主張其僅欠被告1,000,000元等語，被告
      復未舉證以實其說，固難認其所辯：系爭和解書之標的除
      上開訴訟上和解之1,000,000元外，尚包括原告其他借款
      云云為真實；惟縱認系爭和解契約之法律關係與上開訴訟
      上和解係屬同一，然依上開說明，兩造於嗣後仍不妨為和
      解。
（三）復按和解契約之成立，民法未特別設規定，依一般契約成
      立之規定，由當事人意思表示之一致而成立（民法第153
      條）；而和解契約既亦為法律行為之一種，因而其成立，
      如由於詐欺或脅迫者，其被詐欺或脅迫之一方，自得撤銷
      之（民法第92條），於是和解契約即歸消滅。原告雖主張
      其係遭被告脅迫簽訂系爭和解書，且於立約當時即不同意
      系爭和解書之約定，故該和解契約應不成立云云，然為被
      告所否認，辯稱：系爭和解書係雙方在自由意志下所簽訂
      ，並無任何脅迫情事等語，且原告亦自認系爭和解書上「
      甲○○」之簽名、印文均係其所為，並有該和解書附卷可
      稽，原告復未提出其遭脅迫或雙方意思表示不一致之證據
      以實其說，難認其上開所辯為真實，參之前開說明，兩造
      於訴訟上和解後仍不妨為和解，且和解事件，經訴訟上和
      解乙情，為原告於嗣後簽訂系爭和解書當時所明知，原告
      亦不得以錯誤為理由撤銷之，從而，系爭和解契約仍屬有
      效成立。又約定利率，超過週年百分之二十者，債權人對
      於超過部分之利息，無請求權，民法第205條固定有明文
      ；惟兩造於系爭和解書約定利息之計算自簽立系爭和解書
      起6個月內，按年息10%計算，超過6個月，按年息20%計算
      ，有該和解書在卷足憑，既未逾上開規定，被告自有請求
      權。是被告所辯依系爭和解書第3條約定自92年6月起至清
      償日止按年利率20%計算之利息，則原告每月應支付利息2
      1, 667元，然原告主張每月已償還之金額皆不足21,667元
      ，依民法第323條規定，應優先抵充利息，故原告尚欠被
      告本金1,300,000元等語，堪予採信。
（四）綜上所述，原告訴請確認被告對原告之債權為370,216元
      及其中本金357,697元部分自96年1月1日起至清償日止按
      年息6%計算之利息，為無理由，應予駁回。
六、本件為判決之基礎己臻明確，兩造其餘之主張、陳述及其他
    所提證據，經本院斟酌後，均與判決結果無影響，亦與本案
    之之爭點無涉，自無庸逐一論述，併此敘明。
七、據上論結，本件原告之訴為無理由，爰依民事訴訟法第78條
    ，判決如主文。
中　　華　　民　　國　　96　　年　　1 　　月　　26　　日
  　　　　　　　　　民事第六庭  法　官  蕭清清
以上正本係照原本作成。
如對本判決上訴，須於判決送達後20日內向本院提出上訴狀，並
依上訴利益繳納上訴費。
中　　華　　民　　國　　96　　年　　1 　　月　　26　　日
                                書記官　林秀娥
